---
title: "Intro til Statistik i R"
author: 'Johanne Brandhøj Würtz, AUL BSS '
date: "2024-09-03"
output:
  html_document:
    df_print: paged
editor_options: 
  markdown: 
    wrap: 72
---

Velkommen til workshoppen i R! Formålet med denne workshop er at give en
introduktion til programmeringssproget R, der egner sig rigtig godt til
statistik. Vi kommer til at gennemgå nogle generelt anvendelige
funktioner, der relaterer sig til deskriptiv statistik i R. Vores data
stammer fra bogen 'Introduktion til R' at Erik Gahmer Larsen fra 2024
(Hans Reitzels Forlag) og omhandler valgresultater fra folketingsvalg

# Layout

Brugergrænsefladen består af fire vinduer. Hvert vindue bidrager med
forskellige former for funktioner og overblik. Første vindue (øverst til
venstre) er den primære grænseflade. Det er her vi skriver vores kode.
Andet vindue (nederst til venstre) indeholder blandt andet vores konsol.
Det er her vores kode bliver eksekveret og kan altså ses som værende det
bagvedliggende lag - selve 'computeren/lommeregneren'. Tredje vindue
(øverst til høje) viser blandt andet det environment vi arbejder i, når
vi har lavet et projekt. Et environment skal her forstås som en oversigt
over de objekter vi bruger i vores kode (data). Vi bruger blandt
andet en variable når vi indlæser vores data og gemmer det under et
sigende navn. En variable indeholder altså værdier som bliver tildelt af
os. Fjerde vindue (nederst til højre) viser blandt andet det mappe- og
filsystem vi befinder os i. På den måde kan man let se, hvordan ens
filer er organiseret i ens projekt. Dette er relevant når vi skal
indlæse vores data, da R skal vide præcist, hvor den skal finde de
bestemte filer for at kunne anvende dem.

Dette script er i R Markdown format, hvilket vil sige, at det både kan
indeholde forklarende tekst (som dette i læser her) samt kode i
programmeringssproget R. De grå bokse markeret med ´´´ er vores
kodeblokke. Det er her vi skriver og kører vores kode. En kodeblok køres
når man trykker på den lille grønne pil i blokkens højre hjørne. Kode
kan også køres ved at taste ctrl + enter når ens mus er ud fra den
gældende linje i den grå boks.

# Forberedelse

Det første vi gør, er at installere de pakker vi skal bruge. Disse
pakker udvider basisfunktionaliteten, og gør det blandt andet muligt at
lave mere avanceret statistik samt informationsrige visualiseringer.

```{r Installer pakker}
#install.packages("readxl")
#install.packages("tidyverse")
#install.packages("ggplot2")
```

Pakkerne er nu installeret i dit lokale R og vi skal nu loade pakkerne
for at aktivere dem i netop denne session.

```{r Load pakker}


```

# Data

Vi skal nu til at indlæse og gemme vores data omhandlende valgresultater
i et objekt. Vi kalder vores objekt noget beskrivende og
genkendeligt, der beskriver indholdet.

Vores data stammer som sagt fra Erik Gahner Larsens bog 'Introduktion
til R' (2022) og indeholder forskellige informationer omhandlende
folketingsvalg i Danmark. Det data vi skal arbejde med findes i
undermappen 'data'. Her ligger vores data i en excel fil fordelt på to
ark/sheets. Det første af de to ark indeholder en tabel over antal
stemmer fordelt på parti, og det næste ark indeholder en tabel over
antal mandater fordelt på parti.

Måden hvorpå man indlæser sit data afhænger af, hvordan dataen er gemt.
Vi skal arbejde med data fra excel og derfor skal vi indlæse dataen på
en særlig måde med en særlig funktion (read_excel). Havde vi derimod en
csv fil eller et andet format, ville vi skulle bruge en anden funktion
til at indlæse vores data i R (eks. read_csv). Forskellige dataformater
kræver forskellige pakker, men det er muligt at indlæse langt de fleste
dataformater ind i R. Det er helt okay ikke at kunne huske disse
funktioner, og det er nemt at slå op, hvis man kommer i tvivl.

```{r Indlæs data}


```

Man kan nu se, at objekterne er i vores enviroment (vinduet øverst til
højre). Ved at trykke på navnet, kan vi se vores data i en tabel. Vi kan
også få overblik og indblik i vores data ved at bruge en række
funktioner i R.

```{r Data overblik}
#head() viser de første linjer af vores datasæt

#tail() viser de sidste linjer i vores datasæt

```

I den næste kodeblok vil vi undersøge historikken for antallet af
stemmer fordelt på nogle af de partier, der blev valgt ind i Folketinget
i år 2019. Vi bruger følgende funktioner:

-   select(): gør det i dette tilfælde muligt at udvælge specifikke
    kolonner fra vores primære datasæt og overføre dem til et nyt og
    mindre datasæt.

-   pivot_longer(): en af tidypakkens meget brugte funktioner. Her
    komprimerer vi datasættet ved at gå fra ni kolonner til tre. Dette
    gør vi for at få et mere meningsfyldt datasæt, hvor parti og antal
    stemmer får hver sin kolonne

-   max(): Finder max værdien

-   min(): Finder min værdien

-   summary(): Viser oversigt over deskriptive informationer

-   filter(): Gør det muligt at udvælge data fra eks. et specifikt år

-   ggplot(): anvendes (i dette tilfælde) til at lave et 'avanceret'
    søjlediagram

```{r Folketinget 2019}
#Udvælg centrale partier - her er det nogle af de partier, der blev valgt ind i folketinget i 2019

#Komprimer tabellen for folketinget i 2019, så partierne samles i en kolonne og antal stemmer samles i en anden kolonne

#Finder max værdien i kolonnen

#Finder min værdien i kolonnen

#Viser oversigt over min, max, median, mean etc.

```

# Visualisering

Vi skal nu til anvende vores data til at lave en række visualiseringer.
Til dette bruger vi pakken ggplot.

I nedenstående visualisering definerer vi følgende parametre:

-   Filtrerer at vi kun er interesserede i år 2019

-   Vi laver en visualisering i ggplot

-   X aksen består af parti rangeret efter, at flest stemmer er øverst
    og mindst stemmer er nederst

-   Y aksen består af antal stemmer

-   fill/fyldfarven skal relatere sig til antallet af stemmer -
    Visualiseringen skal være et søjlediagram

-   Vi bytter om på placeringen af x og y aksen, da det så er nemmere at
    aflæse visualiseringen - Vi giver labels/navne til x og y aksen

-   Vi anvender en farveskala fra ggplot, der gør det nemmere at aflæse
    visualiseringen

```{r Folketinget 2019 - visualisering}
#Visualisering af antallet af stemmer pr. parti ved folketingsvalget i 2019 for de partier, der blev valgt ind 


```

Til næste visualisering genbruger vi de fleste af funktionerne fra
tidligere. Den eneste nye tilføjelse er funktionen factor(). Denne gør
det muligt at inddele i 'kategorier'/'niveauer'. Hvilket vi er
interesseret i, da det giver en mere forklarende visualisering af årstal
i vores tilfælde.

```{r Socialdemokratiets stemmer - visualisering}
#Udvælg de kolonner/variable som vi ønsker i tabellen. Her der det socialdemokratiet og årstal vi er interesserede i

#Visualisering af antallet af stemmer for Socialdemokratiet fra 1953 til 2019



```

# Kombination af to datasæt

Det sidste vi gennemgår er, hvordan man sammenfletter to datasæt, så det
bliver et samlet datasæt. Dette gør det muligt at lave nogle analyser og
visualiseringer, der ikke er mulige, hvis ens data befinder sig i
forskellige datasæt.

Vi ønsker at sammenlægge de to datasæt vi indlæste i starten af scriptet;
Henholdsvis fv_votes og fv_seats. Når man skal sammenlægge to datasæt,
skal R have at vide, hvordan det skal sammelægge dem. Dvs. hvilket
datasæt, der skal føjes til et eksisterende, samt hvilken variabel R
skal tage udgangspunkt i. For at få et meningsfuldt datasæt ud af
sammenlægningen, er det vigtigt at gøre sig overvejelser om, hvordan de
to datasæt ser ud. Har de nogle variabler der går igen, hvor det ville
være meningsfuldt at sammenflette, og er de udformet på nogenlunde samme
facon? Dette kan godt virke lidt forvirrende, men det kommer
forhåbentligt til at give mening med eksemplet nedenfor.

Hvis vi starter med at kigge på de to datasæt vi ønsker sammenlagt, kan
vi se, at de ikke helt har samme form. fv_votes har 24 observationer,
dvs. rækker og 24 variabler dvs. kolonner. Kigger vi derimod på
fv_seats, har dette datasæt 24 observationer, men kun 23 rækker. Helt
lavpraktisk skyldes dette, at votes_total er at finde i fv_votes. Denne
er essentiel, da antallet af stemmer varierer fra år til år. Der findes
derimod ikke en seats_total i fv_seats, da antallet af mandater er fast
uafhængig af år (175). Vi har altså to datasæt, der som udgangspunkt
ligner hinanden rigtig meget, men hvor der er lidt forskel i størrelsen.
Det er til vores fordel, at de to datasæt deler en variabel, nemlig
'year'. Det gør det muligt for os, at sammenflette de to datasæt med
udgangspunkt i denne unikke variable, så vi sikre os, at dataen bliver
overført til de rigtige rækker under de rigtige kolonner. Variablen er
unik, da hvert årstal kun optræder en gang i hver af de to datasæt. Vi
kan derfor se det som et ID eller et CPR-nummer, der er unik for hver
række. Vi bruger derfor variablen 'year' som en form for nøgle, når vi
skal sammenflette de to datasæt.

```{r Venstres stemme- og mandatandel i procent}
#Sammenflet de to datasæt med udgangspunkt i den fælles variable 'years'

#Lav et nyt datasæt, hvor relevante variabler optræder. En tabel, som viser, hvor mange pct. af stemmerne Venstre har opnået ved de enkelte valg, og hvor mange pct. af mandaterne, det har resulteret i. - obs. vi er interesserede i kolonnen votes_total, da andel udregnes med afsæt i det fulde antal

#Se en oversigt over fordelingen af andel stemmer og mandater i procent for Venstre

#Ændrer antal decimaler for procenttallene - her ændre vi til 1 decimal

#Filtrer efter det år, hvor Venstre havde den mindste andel af stemmerne i procent

#Filtrer efter det år, hvor Venstre havde den største andel af stemmerne i procent

	
```
